臺灣高雄地方法院民事判決　　　　　　 100年度簡上字第78號
上　訴　人　方國荷
被上訴人　　陳志鵬即臺中市私立湯尼英日語會話短期補習班
　　　　　　　　　　　號1樓
上列當事人間返還補習費等事件，上訴人對於民國99年12月29日
本院高雄簡易庭99年度雄簡字第1481號第一審判決提起上訴，本
院於民國100 年4 月21 日言詞辯論終結，判決如下：
    主      文
上訴駁回。
第二審訴訟費用由上訴人負擔。
    事實及理由
一、上訴人起訴主張：伊於民國96年12月31日參加被上訴人所開
    設之終身循環學習制課程，約定課程共417 單元，學費共新
    臺幣（下同）24萬元，兩造並簽訂有「湯尼英日語、通尼英
    日語終身循環學習制學員合約書」（下稱系爭合約），伊並
    已依約繳納學費24萬元。詎料，被上訴人竟於98年12月間結
    束補習班服務，然伊尚有218 單元未上課，爰依系爭合約之
    法律關係，請求被上訴人退還其未就讀完畢之課程學費並賠
    償按總學費10 %計算之違約金，合計18萬元，並聲明：被上
    訴人應給付上訴人18萬元，及自起訴狀繕本送達被上訴人之
    翌日起至清償日止，按週年利率5%計算之利息。
二、被上訴人則以：依「湯尼英日語、通尼英日語註銷學籍暨退
    費標準同意書」( 下稱系爭退費標準同意書) 之約定，每學
    期上課期間為6 個月，學員辦理退費應於在班期間未逾三分
    之一前提出，自實際上課日起算為期2 個月，故上訴人應於
    97年3 月1 日前提出退費申請，且學員所付總學費，為補習
    班依法所收6 個月期限的學費，學員可依據自己的情況，每
    天排定上課的單元數與時間，6 個月以後學員所上的課程為
    免費輔導的課程，是被上訴人對上訴人6 個月的履約責任已
    完成。且雙方並未訂有違約金條款等語，資為抗辯，並聲明
    ：上訴人之訴駁回，願供擔保請准宣告免為假執行。
三、原審經審理結果，判命被上訴人應給付上訴人125,568 元，
    及自起訴狀繕本送達之翌日即99年6 月30日起至清償日止，
    按週年利率5%計算之利息，上訴人不服，提起上訴，並於本
    院聲明：(一)原判決不利於上訴人之部分廢棄；(二)上開廢棄部
    分，被上訴人應再給付上訴人54,650元，及自99年6 月30日
    起至清償日止，按週年利率5%計算之利息；(三)第一審廢棄部
    分及第二審訴訟費用由被上訴人負擔。被上訴人則於本院聲
    明：(一)上訴駁回。(二)第二審訴訟費用由上訴人負擔。（至原
    審判決被上訴人敗訴部分，未據被上訴人提起上訴，已告確
    定）。
四、兩造不爭執事項：
  (一)上訴人於96年12月31日參加被上訴人所開設之終身循環學習
    制課程，約定課程共417 單元，學費為24萬元，上訴人並已
    依約繳納學費24萬元。
  (二)被上訴人於98年12月間停業，上訴人斯時尚有218 單元之課
    程未上。
五、上訴人主張伊係報名參加終身循環學習課程，並依約繳納24
    萬元之終身循環學費，被上訴人停業後，上訴人僅上了199
    單元，被上訴人所應退還之學費理應計入尚未循環上課之權
    利，原審僅以125,568 元（上訴人誤為125,350 元）計算，
    對上訴人顯失公平。且本案補習班係因違法無照經營而遭高
    雄市政府教育局處分歇業，被上訴人應依台中市短期補習班
    管理規則第31條第1 項第3 、4 款之規定，賠償上訴人按所
    繳學費10﹪計算之違約金，故本件應以被上訴人原承諾退還
    之金額18萬元作為退費標準，扣除原審判命被上訴人給付之
    125,350 元，被上訴人尚應給付上訴人54,650元等語，惟為
    被上訴人所否認，並以上揭情詞及補稱：上訴人所指退費18
    萬元係上訴人單方面無理要求，被上訴人無法同意，且被上
    訴人亦未在上訴人所繕打之退費同意書上簽名，且兩造在簽
    約時並無違約金之合意，故上訴人請求給付違約金為無理由
    等語置辯，是本件之爭點厥為：(一)上訴人得請求被上訴人退
    還之學費為若干？(二)上訴人得否請求被上訴人給付按總學費
    10 %計算之違約金？分述如下：
  (一)上訴人得請求被上訴人退還之學費為若干？
  1.按依卷附由上訴人親自簽署之1.系爭合約書附註約定：「學
    員應恪遵學校各種規範，虛心努力學習英語，如有違反，致
    生校方有難以履行本合約或難以實行之虞時，無需學員同意
    ，尚未申請免費續班之學員，立即全數歸還學員尚未就讀完
    畢之課程學費，若為已免費續班的學員，校方為無償給予各
    學員進修之權益，本校得不經預告直接終止其免費進修班課
    程之權力，不退還任何費用；全省各校若因故停止課程或招
    生，亦以上述方式辦理」（見本院卷第40頁）；2.「湯尼英
    日語、通尼英日語學員學則」第8 章附則第2 條約定：「本
    校新公告之事項為本約之一部分，具有補充效力，若有新公
    告之校規或規章之更動，所有學員皆有確實遵守之義務；全
    省各校若因故停止招生時，尚未申請免費續班之學員其未就
    讀完畢之課程學費予以退還（不含缺課的單元數），免費續
    班之學員因為是補習班所提供無償的免費服務，各校得直接
    中止其課程，並且不作另外補償。」（見本院卷第41頁）；
    3.「湯尼英日語、通尼英日語註銷學籍暨退費標準同意書」
    約定：「學員所付總學費，為補習班依法所收六個月期限的
    學費」，學員可依據自己的情況，每天排定上課的單元數與
    時間，六個月以後學員所上的課程為本校免費輔導的課程。
    本校服務人員已將此點向註冊之學員說明清楚，學員願意遵
    守教育局各縣市短期補習班退費管理規則」（見本院卷第43
    頁），足認依上開約定，被上訴人若因故停止招生時，未申
    請續班之學員之課程學費應予以退還，且退費標準為尚未就
    讀完畢之課程學費，查本件上訴人報名參加被上訴人開設之
    終身循環學習制課程，其一循環之課程為417 單元，而上訴
    人於被上訴人停業時尚有218 單元之課程未上完，上訴人共
    繳納24萬元之學費等情，已如前述，則依上所述，被上訴人
    自應退還上訴人未就讀完畢課程部分之學費，是上訴人得請
    求被上訴人返還未上課部分之補習費金額應為125,568 元（
    計算式：240,000 ×218/417 ＝125,568 ）。
  2.至上訴人雖主張被上訴人所應退還之學費理應計入尚未循環
    上課之權利，原審僅以125,568 元（上訴人誤為125,350 元
    ）計算，對上訴人顯失公平云云，然查兩造就退費標準已在
    上揭約定中明訂，而上開約定均由上訴人親自審閱後簽署，
    足認上訴人對上開約定之內容應屬明瞭，自不得為相反之主
    張。況依系爭合約之約定：「經由本校語言分析師Ｊｏｅ專
    業分析約談後雙方同意，參加本校終身循環學習制課程共41
    7 個單元數，可就讀本校所開課之所有課程，培訓期間該學
    員符合下列三項基本規定，憑本合約可免費申請一個新的循
    環就讀，申請不限次數。一、上課期間課程缺席之次數，不
    得超過註冊時總單元數的十分之一，共四十二次。二、上課
    期間作業缺繳的次數，不得超過註冊時總單元數的十分之一
    ，共四十二次。三、每年準時應考校外二次及校內二次考試
    共四次，每次考試時間約為一小時左右，校外：元月份及六
    月份之美國ＥＦＬ成人英語聽力檢定，校內：本校四月份及
    十月份的期中考；並請保留每次ＥＦＬ考試准考證與期中考
    成績單以利備查，如日後有爭議，請出示以上存查資料以作
    為赴考證明（見本院卷第40頁），依上開約定內容，足認上
    訴人於所有單元課程結束後，若欲申請就讀新的循環課程，
    尚應符合上開條件，並無毫無限制，而上訴人是否符合上開
    條件，尚非可得確定，在上開條件成就之前，上訴人尚無繼
    續就讀之權利，故上訴人上開主張，亦無可採。
  (二)上訴人得否請求被上訴人賠償按總學費10% 計算之違約金？
    按當事人得約定債務人於債務不履行時，應支付違約金，民
    法第250 條第1 項定有明文。又所謂「違約金」，乃契約當
    事人約定於一方違約時，應支付他方之金額，無論係懲罰性
    質抑賠償額預定性質，必當事人間有所約定，始得請求給付
    ，最高法院89年度台上字第1269號判決意旨參照。查上訴人
    固主張依系爭學員學則第1 章第1 條之約定：「本校為處理
    學生學籍及修業有關事宜，特依據『台中市短期補習班管理
    規則』及相關法規，訂立本學則」，而台中市短期補習班管
    理規則第31條第1 項第3 款規定：「無正當事由，變更原訂
    課程、科目、時數、上課地點，或更換約定講師超過三分之
    一人數或授課時數者，短期補習班除退還學生所繳之費用外
    ，並應賠償所繳費用百分之十之金額作為違約金。」，有系
    爭學員學則及台中市短期補習班管理規則在卷可稽，惟依其
    文義僅為說明系爭學員學則之訂定原則及參考依據，兩造並
    無將上開自治規章之全部內容引為雙方契約之內容之意，此
    外兩造並無就違約金有何約定，是上訴人主張依上開自治規
    章被上訴人應給付違約金云云，自無可採。
六、綜上所述，上訴人依契約之法律關係，請求被上訴人給付12
    5,568 元，及自起訴狀繕本送達之翌日即99年6 月30日起至
    清償日止，按週年利率5%計算之利息，為有理由，應予准許
    ；逾此部分之請求，為無理由，應予駁回。原判決就前開上
    訴人之請求不應准許部分，為上訴人敗訴之判決，經核於法
    並無違誤，上訴意旨仍執陳詞，指摘原判決不當，求予廢棄
    改判，為無理由，應駁回其上訴。
七、兩造其餘攻擊、防禦方法及所提證據，經審酌後，核與判決
    結果無影響，爰不逐予一一論列，併此敘明。
八、據上論結，本件上訴為無理由，依民事訴訟法第436 條之1
    第3項 、第449 條第1 項、第78條，判決如主文。
中    華    民    國    100   年    5     月    5     日
                  民事第六庭    審判長法  官  楊國祥
                                      法  官  李怡諄
                                      法  官  曾子珍
以上正本係照原本作成。
本判決不得上訴。
中    華    民    國    100   年    5     月    5    日
                                      書記官  何慧娟